【裁判字號】    90,交聲,543
【裁判日期】    900928
【裁判案由】    違反道路交通管理處罰條例聲明異議
【裁判全文】
臺灣臺北地方法院交通事件裁定                      九十年度交聲字第五四三號
    異議人即
    受處分人  順富水電工程有限公司
    代 表 人  詹鈞皓
右列受處分人因違反道路交通管理處罰條例案件，對於臺北市交通事件裁決所於九十
年四月二十六日所為之裁決（原裁決書案號：北市裁三字第車裁２２—ＪＢ0000
000號），聲明異議，本院裁定如左：
    主  文
原處分撤銷。
順富水電工程有限公司汽車駕駛人，行車速度，超過規定之最高時速，處新臺幣壹仟
貳佰元罰鍰。
    理  由
一、按汽車駕駛人，行車速度，超過規定之最高時速者，處新臺幣（以下同）一千二
    百元以上二千四百元以下罰鍰（九十年一月十七日總統修正公之道路交通管理處
    罰條例部分條文，其施行日期依同條例第九十三條規定須由行政院以命令定之，
    而行政院係於九十年四月三日以臺九十交字第０一九三一七號令發布修正後之該
    條例自九十年六月一日起施行，故以下所述及之本條例，如無特別註明，乃係修
    正生效後之新法，而於敘述上如係九十年一月十七日修正，同年六月一日生效施
    行前之該條例，則會在該條例下加註「舊法」以資辨明，先予敘明）第四十條第
    一項定有明文。
二、本件受處分人即異議人所有車號Ｘ９－３９１９號自用小客車，於九十年一月二
    十二日十五時五十一分經詹鈞皓駕駛沿臺十六線道路往南投縣名間方向行駛，途
    經臺十六線六點五公里處超速行駛，被警舉發，乃以被處分人有違反前揭道路交
    通管理處罰條例第四十條第一項規定（舊法）之行為掣單舉發，受處分人於九十
    年三月八日提出申訴，經臺北市交通事件裁決所函請原舉發單位即南投縣警察局
    集集分局調查結果，仍認受處分人有前開違規行為，原處分機關於九十年四月二
    十六日依前揭道路交通管理處罰條例第四十條第一項（舊法）之規定裁處異議人
    罰鍰一千二百元。
三、訊據受處分人固不否認有於案發時、地超速行駛，惟辯稱：（一）詹鈞皓當時係
    因其七歲之女兒及四歲兒子均突然身體不適、嘔吐腹痛、臉色蒼白，情況危急，
    為避免他人生命、身體之緊急危難，出於不得已才超速行駛；（二）且詹鈞皓當
    時雙手高高緊握方向盤、將車窗捲下，有相片為證，依常理判斷，足證當時確實
    情況迫切而非故意違規云云。經查：（一）按道路交通安全規則第九十三條第四
    項第二款規定，執行任務中之消防車、救護車、警備車、工程救險車行駛時得不
    受行車速度之規定，已載明詳盡，尚無由駕駛人自行判斷危急程度進而超速駕駛
    之餘地，本件復有採證照片可佐，異議旨援引緊急危難之義置辯，卻就上開道路
    交通安全規則第九十三條第四項不論，已無可採；（二）受處分人異議意旨固不
    否認超速之事實，僅辯稱當時他人有緊急危難云云，惟詹鈞皓二名子女當時果如
    異議意旨所言確有急難，危在旦夕，卻未呼叫救護車或報警來救，逕自超速駕駛
    ，不僅徒增其他不知情道路駕駛人之危險，且有延誤救治其兒女之虞，更為不智
    ，此種「急難救助」非可原宥；（三）且查，警方採證照片上所示案發時地附近
    顯為山區，荒無人至而可以如廁之處甚多，若僅為解內急，亦無超速駕駛之必要
    ，且經本院向施永泰小兒科診所函詢結果，案發當日即九十年一月二十二日詹詠
    而小妹妹係因「上呼吸道感染」（（即俗稱感冒）而就醫，且自八十九年十二月
    至九十年二月二十六日均有詹詠而之就醫紀錄，有施永泰小兒科診所函覆診療紀
    錄影本一紙可憑，而該診所位在臺中市，非在南投縣，亦足反證案發是日尚非如
    異議意旨所言如何緊急而有超速駕駛之必要；（四）綜前所述，自難僅以採證照
    片所示該駕駛人當時雙手高高緊握方向盤、將車窗捲下，即遽認定受處分人確係
    為避免他人緊急危難，異議意旨所稱「依常理判斷，足證當時確實情況迫切」云
    云，亦嫌速斷，從而本件異議人既未能提出證據以資證明自己確無違規行為，僅
    空言為避免他人緊急危難云云，尚難認其辯解可採。本件違規事實事證明確，受
    處分人之違規行為堪以認定。
四、受處分人確有在前揭時地行車速度，超過規定之最高時速等事實，原處分機關乃
    依前揭道路交通管理處罰條例第四十條第一項裁處異議人罰鍰新臺幣一千二百元
    ，雖非無見，惟查：（一）本件如前所述，九十年一月十七日總統修正公之道路
    交通管理處罰條例第四十條第一項規定，已於同年六月一日生效施行，新法第四
    十條第一項之規定除就罰鍰之金額由銀元四百元以上八百元以下換算為新臺幣之
    金額，並冠以新臺幣字樣而作修正，此修正前後之法律顯有不同，應認係屬法律
    之變更（參司法院第二廳八十一年十一月五日（八一）廳刑一字第一六二九０號
    函覆臺灣高等法院之法律座談會研究意見參照），受處分人提起異議，雖無所據
    ，但原處分機關未及比較新舊法之適用而為處分，尚有未合；（二）本件受處分
    人仍執陳詞，再提異議，雖無理由，惟原處分既有未洽，自應由本院將原處分撤
    銷，而現行之道路交通管理處罰條例第四十條第一項，其修正後之新法，如前所
    述與修正前之舊法比較結果，新法最高可處之罰鍰數額較舊法並無不同，依學者
    所認，行政罰在法律之適用上應有刑法第二條第一項「行為後法律有變更者，適
    用裁判時之法律。但裁判前之法律有利於行為人者，適用最有利於行為人之法律
    。」及稅捐稽徵法第四十八條之三「納稅義務人違反本法或稅法之規定，適用裁
    處時之法律。但裁處前之法律有利於納稅義務人者，適用最有利於納稅義務人之
    法律。」規定所揭示之「從新從輕」原則之類推適用（陳清秀著「依法行政與法
    律的適用」一文，收錄於翁岳生編「行政法」一書，第一七六頁至第一七九頁，
    八十七年三月版），本件新法對於受處分人顯然並無不利，本院自應適用舊法為
    本件之裁判，仍以受處分人有違反道路交通管理處罰條例第四十條第一項規定之
    行為，依該條規定及逕行裁處異議人罰鍰新臺幣一千二百元，以資適法。
據上論斷，應依道路交通案件處理辦法第二十條前段，裁定如主文。
中      華      民      國    九十      年      九      月    二十八    日
                                      臺灣臺北地方法院交通法庭
                                          法  官  黃程暉
右正本證明與原本無異。
如不服本裁定，應於裁定送達後五日內向本院提出抗告狀。
                                          書記官  張華瓊
中      華      民      國    九十      年      十      月五      日


司法院資訊處製作；財團法人民間司法改革基金會備份。
